【裁判字號】    89,勞上,36
【裁判日期】    900529
【裁判案由】    確認僱傭關係存在等
【裁判全文】
臺灣高等法院民事判決                              八十九年度勞上字第三六號
    上  訴  人  那魯灣股份有限公司
    法定代理人  陳盛沺
    被  上訴人  甲○○
右當事人間請求確認僱傭關係存在等事件，上訴人對於中華民國八十九年九月二十五
日臺灣台北地方法院八十八年度勞訴字第三０號判決提起上訴，本院判決如左：
    主    文
原判決廢棄。
被上訴人在第一審之訴及假執行之聲請均駁回。
第一、二審訴訟費用由被上訴人負擔。
    事    實
甲、上訴人方面：
一、聲明：
  (一)原判決廢棄。
  (二)被上訴人於第一審之訴及其假執行之聲請均駁回。
  (三)如受不利之判決，請准供擔保免為假執行。
二、陳述：除與原判決記載相同者，茲引用外，補稱：
  (一)程序方面：
  系爭職業棒球球員契約書第十四條為兩造所為之書面仲裁協議，該契約既經雙方
    簽名蓋章，自應受其拘束，又臺灣職業棒球大聯盟仲裁委員會雖非依仲裁法設立
    之仲裁機構，然依臺灣職業棒球大聯盟規章第一單元第六章第四十二條第二項及
    臺灣職業棒球大聯盟仲裁規則第十七條之規定，就該仲裁規則未盡事項，均準用
    商務仲裁條例（即現行仲裁法）之規定，自屬於「依商務仲裁條例訂立之仲裁契
    約」，而可據此主張妨訴抗辯。
  仲裁人劉志鵬律師縱因曾為上訴人之訴訟代理人而就系爭仲裁判斷有偏頗之虞，
    被上訴人亦僅得依仲裁法第四十條提起撤銷仲裁判斷之訴，仍不得逕行提起本訴
    。況被上訴人於聲請仲裁前，即已知悉相關之仲裁規定，應對兩造爭議可否仲裁
    甚為明瞭，其聲請仲裁後亦為各項積極之主張，竟因仲裁判斷對其不利而另行起
    訴，並否認該仲裁判斷之效力，顯違反誠信原則。
  仲裁契約可分為機構仲裁（即正式仲裁契約）及個別仲裁（即非正式仲裁契約）
    ，本件之仲裁協議性質上雖僅為個別仲裁，然基於尊重當事人之程序處分權、程
    序選擇權之法理，應可類推適用仲裁法第四條之規定，發生訴訟法上妨訴抗辯之
    效力，故被上訴人提起本件訴訟為不合法。
  (二)實體方面：
  證人趙士強曾於原審曾到庭證稱：「扣薪百分之二十到業餘球隊受訓，後來甲○
    ○同意才到業餘球隊報到。」等語，顯見兩造確已合意終止職業棒球合約，否則
    被上訴人何以親赴業餘球隊報到參與訓練？且被上訴人自八十七年二月十三日起
    ，即未請假而無故離隊，違反系爭合約第六條之規定，上訴人亦可依該合約第十
    二條之規定終止雙方之僱傭契約，況被上訴人聲請仲裁判斷之結果為兩造僱傭關
    係不存在，依誠信原則，亦應認雙方已合意終止該契約。
  被上訴人自八十七年二月十三日起即不假離隊，其未提出勞務於先，豈可謂上訴
    人先拒絕受領？況雇主對勞工之給付能力或給付意願有合理之懷疑時，勞工仍應
    為勞務之給付或以言詞說明，否則雇主並不陷於受領遲延，本件上訴人於八十七
    年三月五日以存證信函要求被上訴人對不假離隊之事提出說明，惟被上訴人未為
    任何說明，亦未提出勞務之給付，顯無給付之意願，上訴人自無陷於給付遲延可
    言。
  被上訴人為旅美華僑，往來台美兩地，故在美國亦應有所得，倘被上訴人無法提
    出該資料，應可認為被上訴人在各該年度至少應有最低基本工資之所得部分應予
    扣除。又被上訴人因不服勞務所減省之費用亦在扣除之列，倘被上訴人無法提出
    相關證明，亦請求以台北市民八十七、八十八、八十九年度之個人年平均消費金
    額為扣除之標準。另被上訴人正值青年，復有英語、棒球方面之專長，應有充分
    之工作機會，其故意怠於取得之利益，亦應予扣除，故若被上訴人未能提出所得
    證明資料，應在最低基本工資之範圍內予以扣除。
三、證據：除援用第一審所提證據外，補提公司變更登記事項卡、職棒大聯盟規章、
    職棒大聯盟仲裁規則、職棒大聯盟組織表、全國性及區級人民團體立案證書影本
    各一件為證。
乙、被上訴人方面：
一、聲明：上訴駁回。
二、陳述：除與原判決記載相同者，茲引用外，補稱：
  (一)程序方面：
  系爭臺灣職業棒球大聯盟仲裁委員會非依仲裁法第五十四條所成立之之仲裁機構
    ，足見兩造所為之仲裁約定非屬依據仲裁法所訂立之仲裁契約，依最高法院向來
    之見解，自無妨訴抗辯權之適用。
  又本件仲裁人劉志鵬律師曾為上訴人公司球員之訴訟代理人，已難期於公正，且
    該仲裁判斷之結果顯與事實不符，若不准被上訴人提起訴訟以資救濟，顯有失公
    平，上訴人主張類推適用仲裁法第三十七條之規定，殊無足採。
  (二)實體方面：
  被上訴人於八十七年一月十三日與趙士強會晤時，並未與上訴人合意終止系爭合
    約，僅同意依原職棒合約降薪百分之二十，且上訴人亦自承已支付被上訴人八十
    七年一、二月之薪資，益證兩造僱傭關係確仍存在。
  依上訴人八十六年十二月三十日之通知函、仲裁判斷書、八十七年三月五日之存
    證信函，均可見上訴人確有拒絕被上訴人提供勞務之情事，上訴人陳稱其未受領
    遲延云云，實難採信。
  被上訴人固曾於文化地球村美日語短期補習班及芝麻街積穗語文短期補習班擔任
    臨時性工作，惟兩造之僱傭契約係特定性之工作，兩者工作性質不同，縱兩造無
    本件紛爭，上訴人亦無從禁止被上訴人為此種臨時兼差性質之工作，是該臨時性
    工作非屬「轉向他處服務而取得之利益」，且被上訴人僅有棒球專長，依兩造合
    約第十一條之規定復不得參加任何運動比賽，自無法轉向他處服務，尚不得謂被
    上訴人有何怠於取得利益之情事。
三、證據：除援用第一審所提證據外，補提The Law Sports摘要、八十八年度各類所
    得資料歸戶清單、文化地球村美日語短期補習班函、八十五年至八十九年入出境
    明細、護照影本各一件，及扣繳憑單、律師函、芝麻開門語文短期補習班函各二
    件為證。
    理    由
一、本件被上訴人起訴主張：兩造於八十五年二月一日簽訂職業棒球球員契約書，存
    續期間自八十五年一月一日起至八十九年十二月三十一日止，詎上訴人竟於八十
    六年十二月三十一日片面通知終止系爭僱傭契約，並自八十七年二月起即未再支
    付薪資，其終止顯不合法，爰訴請確認兩造間僱傭關係存在，並依僱傭關係請求
    上訴人給付被上訴人一百零九萬七千二百元及自起訴狀繕本送達翌日起至清償日
    止按年息百分之五計算之利息，暨自八十八年三月一日起至八十九年十二月三十
    一日止按月給付被上訴人八萬四千四百元。
二、上訴人則以：兩造職業棒球球員合約第十四條為書面仲裁協議，該契約既經雙方
    簽名蓋章，自應受其拘束，本件仲裁協議所約定之仲裁機構，雖非依仲裁法設立
    之仲裁機構，在性質上僅為個別仲裁，然其既已具備仲裁之基本要素，基於尊重
    當事人程序處分權、程序選擇權之法理，應可類推適用仲裁法之規定，使該協議
    發生訴訟法上之效力，被上訴人違背該協議而提起本件訴訟，顯不合法。。又兩
    造間之職棒球員合約業經合意終止，縱未合意終止，亦已因被上訴人無故離隊，
    而經上訴人依合法終止，且即令被上訴人得請求報酬，亦應扣除因不服勞務所減
    省之費用，或轉向他處服務所取得，或故意怠於取得之利益等語，資為抗辯。
三、經查兩造所簽系爭職業棒球球員契約第十四條已有仲裁之約定，為兩造所不爭之
    事實，且有被上訴人提出系爭職業棒球球員契約書（見原審卷第二十二頁）影本
    一件為證，被上訴人雖辯稱：系爭條款所約定之「臺灣職業棒球大聯盟仲裁委員
    」並非依仲裁法及相關法令設立之仲裁機構，且該約款有失公平，伊自得不受其
    拘束而提起本件訴訟云云。然查：
  (一)按「處分權主義」乃我國民事訴訟制度所採之基本原則之一，在該原則之適用下
    ，當事人究以何種方式解決私法上之爭執及是否提起訴訟，本即有自由決定之權
    利，依相同之法理，亦應肯認當事人得預先約定以訴訟外之方式解決爭議，而排
    除訴訟制度之利用，其中「仲裁協議」即為現行法所明文承認之著例（參照仲裁
    法第一條、第四條）。查系爭職棒球員契約第十四條約定：「甲乙雙方（即上訴
    人與被上訴人）同意因本契約所生之任何爭議，均交由臺灣職業棒球大聯盟仲裁
    委員會，依其仲裁程序選定仲裁人以進行仲裁，並遵守該仲裁判斷。」（見原審
    卷第二十二頁），自該條文之內容以觀，兩造就因系爭契約所生之爭議，實已達
    成依循仲裁制度以終局解決紛爭之協議，雖兩造約定之「臺灣職業棒球大聯盟仲
    裁委員會」，並非依仲裁法第五十四條及仲裁機構組織與調解程序及費用規則設
    立之仲裁機構，為兩造所不爭（見本院卷第七十一頁），惟此僅生是否得適用仲
    裁法相關規定之問題而已，此種以發生一定程序法上效果為目的之契約條款既係
    出於當事人之任意處分且非顯失公平，復無違反強制或禁止規定，則本於契約自
    由精神，自應予尊重而承認其具有「訴訟契約」之性質，並發生一定訴訟法上之
    效力。被上訴人應受此仲裁條款拘束要無疑義。
  (二)且查，系爭「臺灣職業棒球大聯盟仲裁委員會」雖非依仲裁法設立之仲裁機構，
    惟該仲裁委員會內部亦定有明文之仲裁規則以資遵行，此有臺灣職業棒球大聯盟
    仲裁規則附卷可稽（見本院卷第一二四頁），又臺灣職業棒球大聯盟仲裁委員會
    係隸屬於臺灣職業棒球大聯盟之組織，而臺灣職業棒球大聯盟為依法成立之人民
    團體，與上訴人那魯灣股份有限公司為不同之主體，此有臺灣職業棒球大聯盟組
    織表（見本院卷第二三一頁）、全國性及區級人民團體立案證書（見本院卷第二
    三三頁）影本各一件在卷可參，被上訴人主張系爭仲裁委員會為上訴人公司之內
    部機關等語，亦屬誤會。再參諸臺灣職業棒球大聯盟仲裁規則第五條「球隊隊職
    員不得擔任本聯盟仲裁委員。」、第八條「本聯盟仲裁委員會受理仲裁聲請後，
    應即就委員中指派無利害衝突之三人或五人為仲裁人。」、第十七條「本規則未
    規定事項，準用商務仲裁條例之規定。」及其他相關規定，該仲裁規則就仲裁人
    之選任及程序之進行，對被上訴人並無顯失公平之情形，被上訴人主張系爭仲裁
    條款有失公允且違反誠信原則云云，亦非有據。況查，兩造於本件爭議發生後，
    係由被上訴人主動向臺灣職業棒球大聯盟仲裁委員會提出仲裁之聲請，此亦有仲
    裁聲請書影本一件在卷足憑（見原審卷第六十五至六十八頁），足見兩造確有遵
    循系爭仲裁條款以解決兩造紛爭之合意，且被上訴人於該仲裁程序中，均未對程
    序之進行及仲裁人之選任等事項，主張有任何不公平或偏頗之情事，亦堪認兩造
    對於臺灣職業棒球大聯盟仲裁委員會之仲裁程序，應有相當之信賴，至被上訴人
    雖抗辯仲裁委員召集人劉志鵬律師曾為上訴人之訴訟代理人難期公正云云，此為
    上訴人否認，且觀其所提出之證據即月旦法學雜誌所載劉志鵬係訴外人康明杉之
    訴訟代理人，非上訴人之代理人（見原審卷第二０九頁），何能於該仲裁委員會
    為被上訴人不利之仲裁後，妄指仲裁不公正。此外，被上訴人復無法舉證證明系
    爭仲裁條款有何無效或得撤銷之原因，其主張得不受該仲裁條款之拘束云云，自
    非可採。
四、被上訴人曾就本件相同之請求提請前揭仲裁委員會仲裁（月薪部分在本件訴訟有
    減縮），而受不利之仲裁判斷，此有仲裁判斷書一件附卷可憑（見原審卷第八０
    頁至第八七頁），依兩造仲裁協議自應遵循，豈被上訴人於仲裁判斷後，違背兩
    造合約第十四條之約定，另行提起本件訴訟，即屬欠缺訴之利益，而無權利保護
    之必要。
五、綜上所述，被上訴人請求確認兩造間之僱傭關係存在，並請求上訴人給付被上訴
    人一百零九萬七千二百元及自起訴狀繕本送達翌日起至清償日止按年息百分之五
    計算之利息，暨自八十八年三月一日起至八十九年十二月三十一日止按月給付被
    上訴人八萬四千四百元，為無理由，不應准許。其假執行之聲請亦失所附麗，應
    併予駁回。原審為被上訴人勝訴之判決，並為假執行之宣告，自有未洽。上訴意
    旨指摘原判決不當，求予廢棄改判，為有理由。爰由本院予以廢棄改判，如主文
    第二項所示。
六、本件事證已臻明確，兩造其餘攻擊防禦方法，經斟酌後核與判決結果不生影響，
    自無庸一一論述，併此敘明。
七、據上論結，本件上訴為有理由，依民事訴訟法第四百五十條、第七十八條，判決
    如主文。
中      華      民      國    九十      年      五      月    二十九    日
                                民事第十七庭
                                    審判長法  官  鄭  雅  萍
                                          法  官  許  文  章
                                          法  官  吳  謀  焰
右正本係照原本作成。
如不服本判決，應於收受送達後二十日內向本院提出上訴書狀，其未表明上訴理由者
，並應於提出上訴後二十日內向本院補提理由書狀（均須按他造當事人之人數附繕本
），上訴時應提出委任律師或具有律師資格之人之委任狀，委任有律師資格者，另應
附具律師及格證書及釋明委任人與受任人有民事訴訟法第四百六十六條之一第一項但
書或第二項（詳附註）所定關係之釋明文書影本。
中      華      民      國    九十      年      五      月    三十一    日
                                          書記官  黃  瑞  芬
附註：
民事訴訟法第四百六十六條之一（第一項、第二項）：
對於第二審判決上訴，上訴人應委任律師為訴訟代理人，但上訴人或其法定代理人具
有律師資格者，不在此限。
上訴人之配偶、三親等內之血親、二親等內之姻親，或上訴人為法人、中央或地方機
關時，其所屬專任人員具有律師資格並經法院認為適當者，亦得為第三審訴訟代理人
。


司法院資訊處製作；財團法人民間司法改革基金會備份。
